【裁判字號】    97,台上,5451
【裁判日期】    971030
【裁判案由】    強盜
【裁判全文】
最高法院刑事判決            九十七年度台上字第五四五一號
上  訴  人  甲○○
選任辯護人  黃小舫律師
上列上訴人因強盜案件，不服台灣高等法院高雄分院中華民國九
十七年八月二十九日第二審更審判決（九十七年度重上更(三)字第
四四號，起訴案號：台灣屏東地方法院檢察署九十四年度偵字第
五九一一號、九十四年度偵緝字第四二二號、九十五年度偵字第
七四八號、第七四九號），提起上訴，本院判決如下：
    主  文
原判決撤銷，發回台灣高等法院高雄分院。
    理  由
本件原判決認定上訴人甲○○於民國九十四年八月二十九日十七
時三十分許，攜帶客觀上對人之生命、身體、安全構成威脅，足
供兇器使用之西瓜刀一把，騎乘車號 J2L-369機車（銀色，車頭
呈尖圓、斜板）行經台灣省屏東縣新埤鄉○○村○○路二十六號
「金吉利」檳榔攤，見該檳榔攤僅有被害人乙○○一人，竟意圖
為自己不法之所有，下車向被害人佯稱，欲購買啤酒十罐、檳榔
二包，乘被害人轉身至後面冰箱取啤酒不注意之際，原欲竊取抽
屜內之財物，然被害人聽聞打開抽屜之聲音，回頭查看，見上訴
人手持西瓜刀，正在拿取檳榔攤抽屜內之現金，欲趨前阻止時，
上訴人見其竊盜行為遭發覺，為遂行其不法所有之意圖，竟變更
原來加重竊盜犯意為加重強盜之犯意，將其手中之西瓜刀舉起，
並喝令被害人不要亂動，否則將予殺害等語，以此方式脅迫被害
人，致使被害人不能抗拒而不敢移動，因而取得抽屜內之現金新
台幣（下同）二千五百七十元及抽屜旁之香菸五條，得手後，迅
速騎原機車逃離現場等情，固非無見。
惟查刑法第三百三十條、第三百二十八條加重強盜罪，須以目前
之危害脅迫他人，致喪失自由意志不能抗拒，始足成立，若僅以
言語或行動表達將來惡害以恫嚇他人，受恐嚇人尚有自由意志，
不過因此而懷有恐懼之心無意抗拒者，係屬同法第三百四十六條
恐嚇取財罪之恐嚇行為，仍不能遽以強盜罪相繩。本件原判決所
認定上訴人係一邊打開抽屜拿取財物，一邊「將其手中之西瓜刀
舉起，喝令乙○○不要亂動，否則將予殺害等語」，然上訴人否
認有此犯行，又無查扣所謂西瓜刀，是否確有上情，已有可疑，
縱令實在，則客觀上可否認被害人已達喪失自由意志而不能抗拒
或難以抗拒之程度，仍非無研求餘地。蓋衡之案發當時，為夏季
午後五時三十分，該檳榔攤係設於道路旁，隨時會有人車往來，
即非無可立刻求援，且上訴人係在檳榔攤內外側一端開抽屜，被
害人則在內側一端取貨，已非面對面或貼身站立，被害人僅因上
訴人舉起兇器、出言恫嚇，是否即告喪失自由意志而不能抗拒，
自有疑竇。況本件並查無所謂「西瓜刀」其物，既尚未確認該兇
器實際狀況如何（例如異常銳利，足以使人望而喪失自由意志而
不能抗拒），遽認被害人因而喪失自由意志而不能抗拒，失之率
斷。且上訴人舉刀、出言恫嚇，即可達到取財目的，輕而易舉，
主觀上為何須進而萌生強盜犯意？此等攸關上訴人之犯行，究係
構成加重強盜罪抑或恐嚇取財罪之重要事實，原審疏於調查、詳
為推敲，遽以強盜罪論擬，有應於審判期日調查之證據而未予調
查之當然違背法令。上訴意旨指摘原判決違背法令，尚非全無理
由，應認仍有發回更審之原因。
據上論結，應依刑事訴訟法第三百九十七條、第四百零一條，判
決如主文。
中    華    民    國  九十七  年    十    月   三十   日
                      最高法院刑事第五庭
                          審判長法官  陳  正  庸
                                法官  賴  忠  星
                                法官  林  秀  夫
                                法官  宋      祺
                                法官  陳  祐  治
      本件正本證明與原本無異
                                      書  記  官
中    華    民    國  九十七  年   十一   月    五    日
                                                Ａ


司法院資訊處製作；財團法人民間司法改革基金會備份。
